ACORDAO-COMPLETO-2432228

ACÓRDÃO 12475/2020 ATA 41/2020 - PRIMEIRA CÂMARA

VISTOS, relatados e discutidos estes autos de tomada de contas especial instaurada em razão da omissão no dever de prestar contas do projeto que tinha como finalidade "organizar, produzir e publicar a Coleção Itália, composta por três livros de arte, cujos temas serão legítimos italianos que vieram para o Brasil, e aqui se destacaram por suas virtudes, que se somaram à nossa cultura" (Pronac 10-12009) , 
ACORDAM os Ministros do Tribunal de Contas da União, reunidos em sessão da Primeira Câmara, ante as razões expostas pelo Relator, em:
9.1. considerar revéis o Sr. Antônio Carlos Gouveia Júnior, a Sra. Maria Cecilia Crevatin Gouveia e a empresa Antônio Carlos Gouveia Júnior - EPP, com fundamento no § 3º, art. 12, Lei 8.443/1992;
9.2. julgar irregulares as contas do Sr. Antônio Carlos Gouveia Júnior, da Sra. Maria Cecilia Crevatin Gouveia e da empresa Antônio Carlos Gouveia Júnior - EPP, b) com fundamento nos arts. 1º, inciso I; 16, inciso III, alínea "a" e "c"; 19 e 23, inciso III, todos da Lei 8.443/1992, e condená-los, solidariamente, ao pagamento das quantias a seguir especificadas, com a fixação do prazo de quinze dias, a contar da notificação, para comprovarem, perante o Tribunal (art. 214, inciso III, alínea "a", do Regimento Interno) , o recolhimento da dívida aos cofres do Fundo Nacional de Cultura, atualizada monetariamente e acrescida dos juros de mora, calculados a partir das datas indicadas, até a data do efetivo recolhimento, na forma prevista na legislação em vigor:
	VALOR (R$) 
	DATA  

	22/6/2012
	80.000,00

	30/7/2012
	30.000,00

	30/11/2012
	50.000,00

	17/12/2012
	50.000,00

	28/12/2012
	50.000,00

	9/4/2013
	180.000,00

	18/12/2013
	33.362,50

9.3. aplicar, individualmente, ao Sr. Antônio Carlos Gouveia Júnior, à Sra. Maria Cecilia Crevatin Gouveia e à empresa Antônio Carlos Gouveia Júnior - EPP a multa prevista no art. 57 da Lei 8.433/1992, no valor de R$ 350.000,00 (trezentos e cinquenta mil reais) , fixando-lhes o prazo de quinze dias, a contar da notificação, para comprovarem, perante o Tribunal (art. 214, inciso III, alínea "a", do Regimento Interno) , o recolhimento das dívidas aos cofres do Tesouro Nacional, atualizadas monetariamente desde a data deste acórdão até a do efetivo recolhimento, se forem pagas após o vencimento, na forma da legislação em vigor;
9.4. autorizar, desde logo, nos termos do art. 28, inciso II, da Lei 8.443/1992, a cobrança judicial das dívidas caso não atendidas as notificações;
9.5. autorizar o pagamento das dívidas em até 36 (trinta e seis) parcelas mensais e consecutivas, nos termos do art. 26 da Lei 8.443/1992 e do art. 217 do Regimento Interno, fixando-lhes o prazo de quinze dias, a contar do recebimento da notificação, para comprovarem perante o Tribunal o recolhimento da primeira parcela, e de trinta dias, a contar da parcela anterior, para comprovarem o recolhimento das demais parcelas, devendo incidir sobre cada valor mensal, atualizado monetariamente, os juros de mora devidos, na forma prevista na legislação em vigor;
9.6. informar ao Sr. Antônio Carlos Gouveia Júnior e à Sra. Maria Cecilia Crevatin Gouveia que, caso se demonstre, por via recursal, a correta aplicação dos recursos mas não se justifique a omissão da prestação de contas, o débito poderá ser afastado mas permanecerá a irregularidade das contas, dando-se ensejo à aplicação da multa prevista no art. 58, inciso I, da Lei 8.443/1992;
9.7. alertar aos responsáveis que a falta de comprovação do recolhimento de qualquer parcela importará no vencimento antecipado do saldo devedor, nos termos do § 2º do art. 217 do Regimento Interno deste Tribunal;
9.8. dar ciência desta deliberação à Secretaria Especial de Cultura, à Secretaria Federal de Controle Interno e aos responsáveis, para ciência, bem como à Procuradoria da República no Estado de São Paulo, nos termos do § 3º do art. 16 da Lei 8.443/1992, para adoção das medidas que entender cabíveis.

Tomada de contas especial instaurada pela Secretaria Especial de Cultura em razão de omissão no dever de prestar contas dos recursos captados para a realização do projeto intitulado "organizar, produzir e publicar a Coleção Itália", composta por três livros de arte.

Primeira Câmara

Secretaria Especial da Cultura.

3. Responsáveis: Antônio Carlos Gouveia Júnior (XXX.362.038-XX); Antônio Carlos Gouveia Júnior - Epp (07.263.605/0001-14); Maria Cecilia Crevatin Gouveia (XXX.676.388-XX).

13.1. Ministros presentes: Walton Alencar Rodrigues (Presidente), Benjamin Zymler (Relator), Bruno Dantas e Vital do Rêgo.
13.2. Ministros-Substitutos presentes: Augusto Sherman Cavalcanti e Weder de Oliveira.

BENJAMIN ZYMLER

Adoto como relatório a instrução elaborada por auditor da Secex-TCE (peça 83) , que contou com a anuência dos dirigentes da mencionada unidade técnica (peças 84 e 85) :
"1.		Trata-se de Tomada de Contas Especial instaurada pela Secretaria Especial de Cultura - Ministério da Cidadania, em desfavor da empresa Antônio Carlos Gouveia Júnior - EPP e de seus sócios-administradores, o Sr. Antônio Carlos Gouveia Júnior e a Sra. Maria Cecília Crevatin Gouveia, no âmbito do Pronac 10-12009, que tinha por objeto "organizar, produzir e publicar a Coleção Itália, composta por três livros de arte, cujos temas serão legítimos italianos que vieram para o Brasil, e aqui se destacaram por suas virtudes, que se somaram à nossa cultura" (peças 1 e 4) , em razão da impugnação total das despesas realizadas, no valor de R$ 473.362,50, decorrente da omissão no dever de prestar contas.
HISTÓRICO 	 
2.	A Portaria MinC 157/2011 autorizou a captação do valor de apoio, totalizando R$ 473.362,50, no período inicial de 28/3 a 31/12/2011 (peça 10, p. 1-2) , prorrogado até 31/12/2012 (peça 11, p. 1) , recaindo o prazo para prestação de contas em 30/1/2013  (de acordo com o § 1º do art.78 da IN-MinC 1/2013) .
3.	Do total autorizado, foram captados pelo proponente R$ 473.362,50, correspondentes a 100,00% do total autorizado, conforme atestam os recibos de captação abaixo:
	Data
	Valor
 (R$) 
	Localizador

	22/6/2012
	80.000,00
	Peça 12, p. 1

	30/7/2012
	30.000,00
	Peça 14, p. 1

	30/11/2012
	50.000,00
	Peça 16, p. 1

	17/12/2012
	50.000,00
	Peça 18, p. 1

	28/12/2012
	50.000,00
	Peça 20, p. 1

	9/4/2013
	180.000,00
	Peça 22, p. 1

	18/12/2013
	33.362,50
	Peça 26, p. 1

	Total
	473.362,50
	
4.	O órgão instaurador diligenciou e notificou devidamente os responsáveis acerca da omissão no dever legal de prestar contas dos recursos recebidos, requerendo a devolução dos valores ou a adoção das providências devidas (vide quadro à Peça 46, p. 5-6, item 7) . 
	Notificação
	Data
	Localizador

	Comunicado 216
		Peça 46, p. 5-6

	Comunicado 217
		Peça 46, p. 5-6

	Comunicado 218
		Peça 46, p. 5-6

	Comunicado 219
		Peça 46, p. 5-6

	Comunicado 220
		Peça 46, p. 5-6

	Ofício 522
	18/10/2017
	Peça 36, p. 1-12

	Ofício 523
	18/10/2017
	Peça 37, p. 1-12

	Ofício 524
	18/10/2017
	Peça 38, p. 1-12

	Edital de Notificação
	6/12/2017
	Peças 39, p. 1-2

5.	 A gestão do projeto foi qualificada como irregular devido à omissão no dever de prestar contas, conforme o Laudo Final sobre a Prestação de Contas 108/2017, de 15/5/2017 (peça 30, p. 1-2) , que determinou sua reprovação e deferiu a inadimplência dos responsáveis. Por conseguinte, instaurou-se a Tomada Contas Especial.
6.	O Relatório de TCE nº 679/2017, de 29/1/2017 (peça 46, p. 1-8) , concluiu que o prejuízo importa no valor original de R$ 473.362,50, imputando a responsabilidade solidária à empresa Antônio Carlos Gouveia Júnior - EPP, ao Sr. Antônio Carlos Gouveia Júnior e à Sra. Maria Cecília Crevatin Gouveia.
7.	O Relatório de Auditoria 1082/2018 da Controladoria Geral da União (peça 47, p. 1-4) ratificou o posicionamento do Tomador de Contas. Após serem emitidos o Certificado de Auditoria, o Parecer do Dirigente e o Pronunciamento Ministerial (peças 48 a 50) , o processo foi remetido a esse Tribunal. 
8.	A instrução inicial do feito (peça 52) , concluiu pela responsabilização solidária do Sr. Antônio Carlos Gouveia Júnior, da Sra. Maria Cecilia Crevatin Gouveia, e da empresa Antônio Carlos Gouveia Júnior EPP, propondo suas citações pela irregularidade a seguir discriminada:
	Irregularidade: não comprovação da boa e regular aplicação dos recursos recebidos por força do Pronac 10-12009, em virtude da impugnação total das despesas, no valor de R$ 473.362,50, em razão da omissão no dever de prestar contas, cujo prazo expirou em 30/1/2013.
9. 	Outrossim, foi proposta a audiência do Sr. Antônio Carlos Gouveia Júnior e da Sra. Maria Cecilia Crevatin Gouveia, pela perda do prazo para apresentar a aludida prestação de contas final.
10.	O relator do feito, Ministro Benjamin Zymler, em despacho à peça 55, autorizou as citações e audiência propostas, realizadas conforme a seguir discriminado:
	a) Antônio Carlos Gouveia Júnior:
	Ofício nº 
	Base de pesquisa de endereço
	Data do ofício
	Data de recebimento 
	Nome do recebedor 
	Fim do Prazo para defesa
	Apresentação de Defesa

	3038/2019
 (peça 57) 
	RECEITA FEDERAL
	28/5/2019
	5/6/2019
AR (peça 60) 
	Carlos Alves
	20/6/2019
	-

	b) Maria Cecilia Crevatin Gouveia:
	Ofício nº 
	Base de pesquisa de endereço
	Data do ofício
	Data de recebimento 
	Nome do recebedor 
	Fim do Prazo para defesa
	Apresentação de Defesa

	3039/2019
 (peça 58) 
	RECEITA FEDERAL
	28/5/2019
	5/6/2019
	Carlos Alves
	20/6/2019
	-

	c) Antônio Carlos Gouveia Júnior EPP:
	Ofício nº 
	Base de pesquisa de endereço
	Data do ofício
	Data de recebimento 
	Nome do recebedor 
	Fim do Prazo para defesa
	Apresentação de Defesa

	3040/2019
 (peça 56) 
	RECEITA FEDERAL
	28/5/2019
	7/5/2019
	-
	-
	-

11.	O prazo regimental fixado transcorreu sem que os responsáveis solidários tivessem se manifestado, sendo dado prosseguimento ao processo, de acordo com o art. 12, § 3º, da Lei 8.443/1992.
12.	Desse modo, elaborou-se nova instrução técnica (peça 64) , sendo proposto o julgamento pela irregularidade das contas dos responsáveis, com a condenação ao pagamento do débito apurado nos autos, além da multa prevista no art. 57 da Lei nº 8.443/1992.
13.	Após a manifestação conclusiva desta Secex-TCE (peça 66) , sobreveio aos autos o parecer do MPTCU, de 14/4/20202 (peça 67) , no qual o Procurador Rodrigo Medeiros de Lima se opôs à condenação da pessoa jurídica, em razão de inexistir nos autos a comprovação de sua citação válida. Assim, opinou pela condenação do Sr. Antônio Carlos Gouveia Júnior e da Sra. Maria Cecíla Crevatin Gouveia, sugerindo que a obrigação de restituir os cofres do Fundo Nacional de Cultura seja imposta aos responsáveis de maneira solidária.
14.	No despacho exarado em 23/4/2020 (peça 68) , o relator restituiu os autos à esta Secex-TCE, para que fosse promovida a citação da empresa Antônio Carlos Gouveia Júnior - EPP, inclusive pela via editálicia, quando esgotadas as possibilidade de localização da pessoa jurídica.
15.	A Seproc efetuou as citações da empresa Antônio Carlos Gouveia Júnior - EPP, nos endereços obtidos mediante pesquisa nas bases de dados da Receita Federal, TSE e Renach (peça 69) , conforme discriminado no quadro abaixo: 
	Ofício nº 
	Data do ofício
	Origem do endereço
	Data de recebimento 
	Nome do recebedor 
	Fim do Prazo para defesa
	Defesa Apresentada 

	21922/2020
 (peça 71) 
	12/5/2020
	Receita Federal
	28/5/2020
 (AR peça 77) 
	Francisco Silva e Souza
	12/6/2020
	-

	21920/2020
 (peça 73) 
	12/5/2020
	TSE
	28/5/2020
 (AR peça 78) 
	Ilegível
	12/6/2020
	-

	21921/2020
 (peça 74) 
	12/5/2020
	Receita Federal *
	5/6/2020
 (AR peça 81) 
	Ilegível 
	20/6/2020
	-

	21919/2020
 (peça 75) 
	12/5/2020
	-
	1/6/2020
 (AR peça 80) 
	Ilegível
	16/6/2020
	-

	24299/2020
 (peça 76) 
	12/5/2020
	TSE *
	26/5/2020
 (AR peça 79) 
	Ilegível
	10/6/2020
	-

	Edital nº 
	Data
	DOU nº 
	Publicação 
	Seção/Pág.
	Fim do Prazo para defesa
	Defesa Apresentada

	700/2020
 (peça 72) 
	22/5/2020
	99
	26/5/2020
	3/73
	10/6/2020
	-

*Endereços do representante legal
16.	Transcorrido o prazo regimental fixado e mantendo-se inerte a empresa Antônio Carlos Gouveia Júnior - EPP, impõe-se reconhecer sua revelia, com o prosseguimento do processo, de acordo com o art. 12, § 3º, da Lei 8.443/1992.
17.	Embora a situação processual do Sr. Antônio Carlos Gouveia Júnior e da Sra. Maria Cecília Crevatin Gouveia se mantenha inalterada desde a instrução técnica de 17/10/2019 (peça 64) , procedeu-se a novo exame de mérito das contas dos responsáveis solidários, já que suprida a deficiência na citação da pessoa jurídica, apontada pelo MPTCU.
EXAME TÉCNICO
Da validade das notificações
18.	Preliminarmente, cumpre tecer breves considerações sobre a forma como são realizadas as comunicações processuais no TCU. A esse respeito, destacam-se o art. 179, do Regimento Interno do TCU (Resolução 155, de 4/12/2002) e o art. 4º, inciso III, § 1º, da Resolução TCU 170, de 30 de junho de 2004, in verbis:
Art. 179. A citação, a audiência ou a notificação, bem como a comunicação de diligência, farse-ão:
I - mediante ciência da parte, efetivada por servidor designado, por meio eletrônico, fac-símile, telegrama ou qualquer outra forma, desde que fique confirmada inequivocamente a entrega da comunicação ao destinatário;
II - mediante carta registrada, com aviso de recebimento que comprove a entrega no endereço do destinatário;
III - por edital publicado no Diário Oficial da União, quando o seu destinatário não for localizado;
 (...) 
Art. 3º As comunicações serão dirigidas ao responsável, ou ao interessado, ou ao dirigente de órgão ou entidade, ou ao representante legal ou ao procurador constituído nos autos, com poderes expressos no mandato para esse fim, por meio de:
I - correio eletrônico, fac-símile ou telegrama;
II - servidor designado;
III - carta registrada, com aviso de recebimento;
IV - edital publicado no Diário Oficial da União, quando o seu destinatário não for localizado, nas hipóteses em que seja necessário o exercício de defesa".
Art. 4º. Consideram-se entregues as comunicações:
I - efetivadas conforme disposto nos incisos I e II do artigo anterior, mediante confirmação da ciência do destinatário;
II - realizadas na forma prevista no inciso III do artigo anterior, com o retorno do aviso de recebimento, entregue comprovadamente no endereço do destinatário;
III - na data de publicação do edital no Diário Oficial da União, quando realizadas na forma prevista no inciso IV do artigo anterior.
§ 1º O endereço do destinatário deverá ser previamente confirmado mediante consulta aos sistemas disponíveis ao Tribunal ou a outros meios de informação, a qual deverá ser juntada ao respectivo processo.
 (...) 
19.	Bem se vê, portanto, que a validade da citação via postal não depende de que o aviso de recebimento seja assinado pelo próprio destinatário da comunicação, o que dispensa, no caso em tela, a entrega do AR em "mãos próprias". A exigência da norma é no sentido de o Tribunal verificar se a correspondência foi entregue no endereço correto, residindo aqui a necessidade de certeza inequívoca. 
20.	Não é outra a orientação da jurisprudência do TCU, conforme se verifica dos julgados a seguir transcritos:
São válidas as comunicações processuais entregues, mediante carta registrada, no endereço correto do responsável, não havendo necessidade de que o recebimento seja feito por ele próprio (Acórdão 3648/2013-TCU-Segunda Câmara, Relator Ministro JOSÉ JORGE) ;
É prescindível a entrega pessoal das comunicações pelo TCU, razão pela qual não há necessidade de que o aviso de recebimento seja assinado pelo próprio destinatário. Entregandose a correspondência no endereço correto do destinatário, presume-se o recebimento da citação. (Acórdão 1019/2008-TCU-Plenário, Relator Ministro BENJAMIN ZYMLER) ;
As comunicações do TCU, inclusive as citações, deverão ser realizadas mediante Aviso de Recebimento - AR, via Empresa Brasileira de Correios e Telégrafos, bastando para sua validade que se demonstre que a correspondência foi entregue no endereço correto. (Acórdão 1526/2007-TCU-Plenário, Relator Ministro AROLDO CEDRAZ) .
21.	A validade do critério de comunicação processual do TCU foi referendada pelo Supremo Tribunal Federal, nos termos do julgamento do MS-AgR 25.816/DF, por meio do qual se afirmou a desnecessidade da ciência pessoal do interessado, entendendo-se suficiente a comprovação da entrega do "AR" no endereço do destinatário:
EMENTA: AGRAVO REGIMENTAL. MANDADO DE SEGURANÇA. DESNECESSIDADE DE INTIMAÇÃO PESSOAL DAS DECISÕES DO TRIBUNAL DE CONTAS DA UNIÃO. ART. 179 DO REGIMENTO INTERNO DO TCU. INTIMAÇÃO DO ATO IMPUGNADO POR CARTA REGISTRADA, INICIADO O PRAZO DO ART. 18 DA LEI nº 1.533/51 DA DATA CONSTANTE DO AVISO DE RECEBIMENTO. DECADÊNCIA RECONHECIDA. AGRAVO IMPROVIDO.
O envio de carta registrada com aviso de recebimento está expressamente enumerado entre os meios de comunicação de que dispõe o Tribunal de Contas da União para proceder às suas intimações.
O inciso II do art. 179 do Regimento Interno do TCU é claro ao exigir apenas a comprovação da entrega no endereço do destinatário, bastando o aviso de recebimento simples.
22.	No caso em exame, as citações e a audiência do Sr. Antônio Carlos Gouveia Júnior e da Sra. Maria Cecilia Crevatin Gouveia foram validamente efetuadas, respectivamente pelos Ofícios 3038/2019 (peça 57) e 3039/2019 (peça 58) , que foram recebidos em seus endereços constantes da base de dados da Receita Federal. A entrega dos aludidos ofícios nesses endereços ficou devidamente comprovada nos ARs acostados aos autos (peças 59 e 60) .
23.	Por sua vez, após realizadas as citações determinadas pelo relator do feito, verifica-se que a empresa Antônio Carlos Gouveia Junior - EPP também foi validamente citada, em seu endereço constante da base de dados da Receita Federal (CNPJ) , por intermédio do Ofício nº 21922/2020 (peça 71) , recebido em 28/5/2020, conforme atesta o AR à peça 77. Outrossim, a citação se operou com sucesso em endereços do representante legal, obtidos junto ao TSE e Renach (peças 78, 79 e 81) , e também pela via do Edital nº 700/2020 (peça 72) , publicado no DOU de 26/5/2020 - Seção 3, página 3. 
Da revelia
24.	Nos processos do TCU, a revelia não leva à presunção de que sejam verdadeiras todas as imputações levantadas contra os responsáveis, diferentemente do que ocorre no processo civil, em que a revelia do réu opera a presunção da verdade dos fatos narrados pelo autor. Dessa forma, a avaliação da responsabilidade do agente não pode prescindir da prova existente no processo ou para ele carreada. 
25.	Ao não apresentarem suas defesas, os responsáveis deixaram de produzir prova da regular aplicação dos recursos sob sua responsabilidade, em afronta às normas que impõem aos gestores públicos a obrigação legal de, sempre que demandados pelos órgãos de controle, apresentar os documentos que demonstrem a correta utilização das verbas públicas, a exemplo do contido no art. 93 do Decreto-Lei 200/67: "Quem quer que utilize dinheiros públicos terá de justificar seu bom e regular emprego na conformidade das leis, regulamentos e normas emanadas das autoridades administrativas competentes." 
26.	Ademais, não foi atendida a audiência realizada junto ao Sr. Antônio Carlos Gouveia Júnior, e à Sra. Maria Cecilia Crevatin Gouveia, acerca da perda de prazo para apresentação da prestação final de contas, expirado em 30/1/2013, também remanescendo injustificada essa ocorrência.
27.	Não obstante a revelia configurada neste processo, e em prestígio ao princípio da verdade real que informa os processos no TCU, foram os autos novamente compulsados, não se identificando qualquer elemento que pudesse alterar as conclusões que fundamentaram as citações realizadas.
28.	Em se tratando de processo em que as partes interessadas não se manifestaram acerca das irregularidades imputadas, não há elementos para que se possa efetivamente aferir e reconhecer a ocorrência de boa-fé na conduta dos responsáveis, podendo este Tribunal, desde logo, proferir o julgamento de mérito pela irregularidade das contas, nos termos dos §§ 2º e 6º do art. 202 do Regimento Interno do TCU.
29.	Dessa forma, o Sr. Antônio Carlos Gouveia Júnior, a Sra. Maria Cecilia Crevatin Gouveia e a empresa Antônio Carlos Gouveia Júnior EPP devem ser considerados revéis, nos termos do art. 12, §3º, da Lei 8.443/1992, devendo as respectivas contas ser julgadas irregulares, com a condenação solidária dos responsáveis ao pagamento do débito apurado nos autos, com a aplicação das multas previstas no art. 57 para todos, em razão do débito, e a prevista no art. 58, inciso I, da mesma lei, para o Sr. Antônio Carlos Gouveia Júnior, e para a Sra. Maria Cecília Crevatin Gouveia, pela ausência de justificativa para a não apresentação das contas no prazo devido.
30.	Quanto à possibilidade de aplicação cumulativa das multas dos arts. 57 e 58, inciso I, da Lei 8.443/92, o TCU reconhece que existe relação de subordinação entre as condutas de "não comprovação da aplicação dos recursos" e de "omissão na prestação de contas", sendo a primeira consequência da segunda, o que enseja, na verificação das duas irregularidades, a aplicação da multa do art. 57, com o afastamento da multa do art. 58, inciso I, em atenção ao princípio da absorção (Acórdão 9579/2015-TCU-Segunda Câmara, Relator Vital do Rêgo; Acórdão 2469/2019-TCU-Primeira Câmara, Relator Augusto Sherman) .
31.	Conforme leciona Cezar Bitencourt (Tratado de Direito Penal: parte geral - 8 Ed. - São Paulo: Saraiva, 2003. Pg.565) , na absorção, " (...) a pena do delito mais grave absorve a pena do delito menos grave, que deve ser desprezada". No caso concreto, a "omissão no dever de prestar contas", embora seja uma irregularidade autônoma, funciona como fase ou meio para a consecução da "não comprovação da aplicação dos recursos", havendo clara relação de interdependência entre essas condutas. Dessa forma, recaindo a duas ocorrências num mesmo gestor, deve prevalecer a pena do delito mais grave, qual seja, a multa do art. 57 da Lei 8.443/92.
32.	Por fim, registra-se que, no caso em exame, não ocorreu a prescrição da pretensão punitiva do TCU, uma vez que o prazo final para a apresentação da prestação de contas venceu em 30/1/2013, e o ato que determinou a citação dos responsáveis ocorreu em 10/5/2019 (peça 55) .
CONCLUSÃO
33.	Em face da revelia do Sr. Antônio Carlos Gouveia Júnior, da Sra. Maria Cecilia Crevatin Gouveia e da empresa Antônio Carlos Gouveia Júnior EPP, e inexistindo nos autos elementos que permitam concluir pela ocorrência de boa-fé ou de outros excludentes de culpabilidade dos responsáveis solidários, propõe-se que as respectivas contas sejam julgadas irregulares e que os responsáveis sejam condenados ao pagamento do débito apurado nos autos, bem como lhes sejam aplicadas multas individuais, com fundamento no art. 57 da Lei 8.443/1992.
34.	Adicionalmente, propõe-se informar ao Sr. Antônio Carlos Gouveia Júnior, e à Sra. Maria Cecilia Crevatin Gouveia, que, na eventualidade de ser demonstrada a boa e regular aplicação dos recursos pela via recursal, elidindo o débito e, por conseguinte, afastando a multa prevista no art. 57 da Lei 8.443/1992 originalmente aplicada, poderá o Tribunal reaplicar a multa prevista no art. 58, I, da mesma lei, antes absorvida pela primeira.
PROPOSTA DE ENCAMINHAMENTO
35.	Diante do exposto, submetem-se os autos à consideração superior, propondo ao Tribunal:
	a) considerar revéis o Sr. Antônio Carlos Gouveia Júnior (CPF XXX.362.038-XX) ; a Sra. Maria Cecilia Crevatin Gouveia (CPF XXX.676.388-XX) e a empresa Antônio Carlos Gouveia Júnior - EPP (CNPJ 07.263.605/0001-14) , com fundamento no § 3º, art. 12, Lei 8.443/1992;
	b) com fundamento nos arts. 1º, inciso I; 16, inciso III, alínea 'a' e 'c'; 19 e 23, inciso III, todos da Lei 8.443/1992, e nos arts. 1º, inciso I; 209, inciso I e III; 210 e 214, inciso III, do Regimento Interno TCU, julgar irregulares as contas do Sr. Antônio Carlos Gouveia Júnior (CPF XXX.362.038-XX) ; da Sra. Maria Cecilia Crevatin Gouveia (CPF XXX.676.388-XX) , e da empresa Antônio Carlos Gouveia Júnior - EPP (CNPJ 07.263.605/0001-14) , e condená-los, solidariamente, ao pagamento das quantias a seguir especificadas, com a fixação do prazo de quinze dias, a contar da notificação, para comprovarem, perante o Tribunal (art. 214, inciso III, alínea "a", do Regimento Interno) , o recolhimento da dívida aos cofres do Fundo Nacional de Cultura, atualizada monetariamente e acrescida dos juros de mora, calculados a partir das datas indicadas, até a data do efetivo recolhimento, na forma prevista na legislação em vigor:
	VALOR (R$) 
	DATA  

	22/6/2012
	80.000,00

	30/7/2012
	30.000,00

	30/11/2012
	50.000,00

	17/12/2012
	50.000,00

	28/12/2012
	50.000,00

	9/4/2013
	180.000,00

	18/12/2013
	33.362,50

	c) aplicar, individualmente, ao Sr. Antonio Carlos Gouveia Júnior (CPF XXX.362.038-XX) , à Sra. Maria Cecilia Crevatin Gouveia (CPF XXX.676.388-XX) , e à empresa Antonio Carlos Gouveia Júnior - EPP (CNPJ 07.263.605/0001-14) , a multa prevista no art. 57 da Lei 8.433/1992, fixando-lhes o prazo de quinze dias, a contar da notificação, para comprovarem, perante o Tribunal (art. 214, inciso III, alínea "a", do Regimento Interno) , o recolhimento das dívidas aos cofres do Tesouro Nacional, atualizadas monetariamente desde a data do acórdão que vier a ser proferido até a do efetivo recolhimento, se forem pagas após o vencimento, na forma da legislação em vigor;
	d) autorizar, desde logo, nos termos do art. 28, inciso II, da Lei 8.443/1992, a cobrança judicial das dívidas caso não atendidas as notificações;
	e) autorizar o pagamento das dívidas em até 36 parcelas mensais e consecutivas, nos termos do art. 26 da Lei 8.443/1992 e do art. 217 do Regimento Interno, fixando-lhe o prazo de quinze dias, a contar do recebimento da notificação, para comprovar perante o Tribunal o recolhimento da primeira parcela, e de trinta dias, a contar da parcela anterior, para comprovar o recolhimento das demais parcelas, devendo incidir sobre cada valor mensal, atualizado monetariamente, os juros de mora devidos, na forma prevista na legislação em vigor;
	f) informar ao Sr. Antonio Carlos Gouveia Júnior (CPF XXX.362.038-XX) e à Sra. Maria Cecilia Crevatin Gouveia (CPF XXX.676.388-XX) que, caso se demonstre, por via recursal, a correta aplicação dos recursos mas não se justifique a omissão da prestação de contas, o débito poderá ser afastado mas permanecerá a irregularidade das contas, dando-se ensejo à aplicação da multa prevista no art. 58, inciso I, da Lei 8.443/1992;
	g) alertar aos responsáveis que a falta de comprovação do recolhimento de qualquer parcela importará no vencimento antecipado do saldo devedor, nos termos do § 2º do art. 217 do Regimento Interno deste Tribunal;
	h) enviar cópia do Acórdão que vier a ser proferido à Secretaria Especial de Cultura, à Secretaria Federal de Controle Interno e aos responsáveis, para ciência, informando que a deliberação, acompanhada do Relatório e Voto que a fundamentarem, estará disponível para consulta no endereço www.tcu.gov.br/acordaos, além de esclarecer que, caso requerido, o TCU poderá fornecer as correspondentes cópias, em mídia impressa, aos interessados e às responsáveis arrolados nestes autos;
	i) encaminhar cópia da deliberação, bem como do relatório e do voto que a fundamentarem, ao Procurador-Chefe da Procuradoria da República no Estado de São Paulo, nos termos do § 3º do art. 16 da Lei 8.443/1992 c/c o § 7º do art. 209 do Regimento Interno do TCU, para adoção das medidas que entender cabíveis."
2.	O Ministério Público junto ao TCU manifestou-se de acordo com a proposta da unidade técnica. 
	É o relatório.

não há

Procurador Rodrigo Medeiros de Lima.

TOMADA DE CONTAS ESPECIAL. PROJETO: ORGANIZAR, PRODUZIR E PUBLICAR A COLEÇÃO ITÁLIA, COMPOSTA POR TRÊS LIVROS DE ARTE. LEI ROUANET. OMISSÃO NO DEVER DE PRESTAR CONTAS. CITAÇÃO DA PESSOA JURÍDICA E DOS SÓCIOS. AUDIÊNCIA DO SÓCIO-ADMINISTRADOR QUANTO AO DESCUMPRIMENTO DO PRAZO PARA PRESTAÇÃO DE CONTAS. REVELIA DE TODOS OS ARROLADOS. CONTAS IRREGULARES. DÉBITO SOLIDÁRIO. MULTAS.

TOMADA DE CONTAS ESPECIAL (TCE)

Secretaria de Controle Externo de Tomada de Contas Especial (SecexTCE).

Em exame, tomada de contas especial instaurada pela Secretaria Especial de Cultura em desfavor da empresa Antônio Carlos Gouveia Júnior - EPP e de seus sócios-administradores, Sr. Antônio Carlos Gouveia Júnior e Sra. Maria Cecília Crevatin Gouveia, devido à omissão no dever de prestar contas dos recursos captados nos termos da Lei 8.313/1991, conhecida como Lei de Incentivo à Cultura ("Lei Rouanet") , para organizar, produzir e publicar a Coleção Itália, composta por três livros de arte  (Pronac 10-12009) .
2.	O montante autorizado e efetivamente captado foi de R$ 473.362,50. A execução do projeto abrangeu o período de 28/3/2011 até 31/12/2012, recaindo o prazo-limite para prestação de contas em 30/1/2013.
3.	Expirado o prazo para comprovação dos gastos realizados com o projeto, restou caracterizada a omissão no dever de prestar contas. Notificados, os responsáveis não elidiram a irregularidade, nem devolveram aos cofres públicos os recursos captados. 
4.	No âmbito desta Corte de Contas, foi promovida a citação dos responsáveis identificados no primeiro parágrafo deste voto pela não comprovação da boa e regular aplicação dos recursos recebidos por força do Pronac 10-12009, em razão da omissão no dever de prestar contas. O montante impugnado foi de R$ 473.362,50. Os sócios-administradores também foram ouvidos em audiência em decorrência da perda do prazo para apresentar a prestação de contas final.
5.	Regularmente notificados nos endereços constantes na base de dados da Receita Federal, todos os arrolados deixaram transcorrer in albis o prazo fixado, motivo pelo qual devem ser considerados revéis, dando-se prosseguimento ao processo, de acordo com o art. 12, § 3º, da Lei 8.443/1992.
6.	Ante a inexistência, nos autos, de elementos capazes de comprovar a boa e regular aplicação dos recursos, acolho a proposta formulada pela unidade técnica e endossada pelo Parquet especializado no sentido de julgar irregulares as presentes contas, com imputação solidária de débito correspondente à totalidade dos valores recebidos e com aplicação de multas individuais. 
7.	Restou sobejamente evidenciada nos autos a responsabilidade dos jurisdicionados pela omissão no dever de prestar contas da aplicação dos recursos auferidos.
8.	Destaca-se, ademais, que o ônus de comprovar a regularidade da integral aplicação dos recursos públicos compete ao responsável, por meio de documentação idônea, que demonstre, de forma efetiva e inequívoca, os gastos efetuados e o nexo de causalidade entre as despesas realizadas e os recursos federais recebidos.
9.	O dever de prestar contas é inerente à gestão de recursos públicos, constituindo um dos pilares do sistema republicano. Ao descumpri-lo, o responsável infringe a Constituição Federal, as normas que regem a administração pública e as obrigações assumidas por meio do ajuste firmado. Essa omissão abre a possibilidade, inclusive, de que a totalidade dos recursos transferidos tenha sido desviada, em benefício do gestor ímprobo ou de pessoas por ele determinadas.
10.	Desse modo, diante da ausência, nos autos, de elementos capazes de elidir a irregularidade verificada pela área técnica do órgão repassador - que recomendou a reprovação das contas - e diante da falta de informações aptas a demonstrar a boa-fé dos responsáveis, reputo pertinente julgar, desde logo, irregulares as contas da empresa Antônio Carlos Gouveia Júnior - EPP e de seus sócios-administradores, Sr. Antônio Carlos Gouveia Júnior e Sra. Maria Cecília Crevatin Gouveia, condenando-os, solidariamente, ao pagamento do débito já indicado.
11.	Tendo em vista a gravidade de que se reveste o ato de omitir-se no dever de prestar contas, impõe-se apropriada, ainda, a aplicação da multa prevista nos arts. 19, caput, e 57 da Lei 8.443/1992 aos jurisdicionados. Para tanto, fixo o seu valor em R$ 350.000,00 (trezentos e cinquenta mil reais) , correspondente a, aproximadamente, 50% do valor atualizado do débito.
19.	Ante o exposto, voto no sentido de que o Tribunal adote o acórdão que ora submeto à deliberação desta Primeira Câmara.
TCU, Sala das Sessões Ministro Luciano Brandão Alves de Souza, em 17 de novembro de 2020.
BENJAMIN ZYMLER 
Relator